最高法院刑事判決　　　　　　　　　 110年度台上字第4743號
上　訴　人　呂清芬


選任辯護人　陳慶瑞律師
上列上訴人因違反著作權法等罪案件，不服智慧財產法院中華民
國110年2月3日第二審判決（109年度刑智上訴字第25號，起訴案
號：臺灣臺北地方檢察署109年度調偵字第796、888、889號，追
加起訴案號：同署109年度偵字第10919號、109年度調偵字第890
號），提起上訴，本院判決如下：
    主  文
上訴駁回。
    理  由
一、按刑事訴訟法第376條第1項各款所列之案件，第二審法院係
    撤銷第一審法院所為無罪、不受理判決並改諭知有罪者，被
    告得上訴於第三審法院，此為該條項所明定。本件上訴人呂
    清芬被訴想像競合犯著作權法第91條第2 項意圖出租而擅自
    以重製之方法侵害他人著作財產權，及同法第92條擅自以公
    開演出之方法侵害他人之著作財產權罪嫌，第一審法院審理
    後分別諭知無罪（即第一審判決附表二編號2 ）及不受理（
    即第一審判決附表二編號1、3部分）之判決，原審審理後撤
    銷前述無罪及不受理判決後，改判論處上訴人犯擅自以出租
    之方法侵害他人之著作財產權罪刑（共3 罪，即原判決附表
    二編號1至3部分）；雖屬刑事訴訟法第376條第1項第1 款之
    案件，然因原判決係撤銷第一審法院諭知上訴人此部分無罪
    、不受理之判決而改判有罪，依上開說明，上訴人自得上訴
    於第三審法院。次按，刑事訴訟法第377 條規定，上訴於第
    三審法院，非以判決違背法令為理由，不得為之。是提起第
    三審上訴，應以原判決違背法令為理由，係屬法定要件。如
    果上訴理由書狀並未依據卷內訴訟資料，具體指摘原判決不
    適用何種法則或如何適用不當，或所指摘原判決違法情事，
    顯與法律規定得為第三審上訴理由之違法情形，不相適合時
    ，均應認其上訴為違背法律上之程式，予以駁回。
二、本件原審審理結果，認為上訴人有原判決附表二編號1至3部
    分之犯行明確，因而就上訴人上開被訴部分，撤銷第一審諭
    知無罪、不受理之判決，改判論處上訴人犯擅自以出租之方
    法侵害他人之著作財產權共3罪罪刑（其中2罪，各處有期徒
    刑2月，另一罪處有期徒刑3月），並定其執行刑為有期徒刑
    6 月（原判決附表二編號4、5即上訴人被訴意圖出租而擅自
    以重製之方法侵害他人著作財產權，及擅自以出租之方法侵
    害他人之著作財產權部分，經審理結果認為不能證明上訴人
    犯罪，撤銷第一審諭知不受理之判決，改判諭知無罪；其餘
    被訴意圖出租而擅自以重製之方法侵害他人著作財產權，及
    擅自以公開演出之方法侵害他人之著作財產權部分，經審理
    後，或認不能證明上訴人犯罪，或認告訴人無合法之告訴權
    ，而分別為不另諭知無罪，及不另諭知不受理之判決，均已
    確定）。從形式上觀察，並無判決違法情形存在。
三、上訴意旨略以：
  ㈠租賃之法律性質雖為繼續性契約，然並非繼續犯，而係狀態
    之繼續。因此，上訴人將其購入之二手電腦伴唱機（下稱伴
    唱機，或系爭伴唱機）出租予業者時，行為即已終了，起訴
    效力不能延伸至行為終了之後。告訴人達比音樂影音有限公
    司取得原判決附表二編號1至3所列音樂製作（下稱系爭音樂
    製作，或系爭歌曲）之專屬授權，既在上訴人出租之後，系
    爭音樂製作之著作財產權效力即不能及於上訴人出租之存續
    期間，告訴人之告訴不合法。
  ㈡系爭伴唱機內之系爭歌曲，並非上訴人所灌錄，原判決未說
    明上訴人如何取得系爭音樂製作，進而灌錄至伴唱機，即依
    起訴意旨認上訴人灌錄後出租予業者，其認定違反無罪推定
    法則，並有判決不備理由、理由矛盾及違反經驗、論理法則
    之違法。原判決認上訴人灌錄系爭歌曲並予論罪，然於不另
    為無罪諭知部分又認無證據證明上訴人重製系爭音樂製作，
    亦有事實與理由矛盾之違法。
  ㈢原判決以上訴人未逐一核對伴唱機內之歌曲即出租他人，認
    上訴人就侵害著作財產權有不確定之故意，係強課上訴人予
    法律所未要求之義務。原判決未說明經營伴唱機之出租、維
    修之上訴人一概可預見系爭伴唱機內存有未經合法授權之系
    爭歌曲，何以上訴人未逐一核對伴唱機內之歌曲，即可能存
    有未經合法授權歌曲灌錄其內之認識，自有理由欠備之違誤
    。且系爭伴唱機係上訴人所購之二手伴唱機，主觀上認知並
    信賴伴唱機內預設之「基本歌庫」（或稱基本歌曲，或底歌
    ，下稱基本歌曲），已完成合法授權；其餘新歌，亦經上訴
    人取得授權後始灌錄；上訴人並無投機心態；加以系爭歌曲
    多係發行甚久且極陌生之老歌，少有人點唱，上訴人出租所
    得甚微，不致甘冒風險，擅自灌錄。另由系爭音樂著作占基
    本歌曲之比例極低，更難推論上訴人就系爭伴唱機內存有未
    經合法授權之歌曲有預見。況上訴人無從知悉詞曲著作權人
    等上游業者，後續之契約授權或契約糾紛；告訴人復於取得
    系爭音樂製作未經通知旋即提出本件告訴，致上訴人無論從
    人員、時間、技術，均無從因應，其如何能從上萬首歌曲中
    辨認伴唱機內存有未經合法授權之歌曲？原判決欠缺事證，
    單以上訴人未逐一核對，即臆測、推論上訴人具有以出租方
    法侵害他人著作財產權之不確定故意，同有偏執，不合經驗
    、論理法則，並有不備理由及理由矛盾之違法。
四、惟查：
  ㈠原判決認告訴人之告訴合法，已詳述其理由，略以：告訴人
    自民國108年3月11日起取得系爭歌曲之專屬授權，授權期間
    至115年12月31日。依起訴意旨，上訴人雖分別於105年12月
    間、108年6月間（實應為106年間）、104年6 月間，將系爭
    音樂著作灌錄至電腦伴唱機，再出租予李國雅、黃筠唐及曾
    美鳳，進而供店家使用；出租行為固均在告訴人取得專屬授
    權之前。惟上訴人係按月收取租金，足見其出租行為繼續，
    係繼續犯，告訴人於前述時間取得專屬授權經蒐證後，於10
    8年之4月、6月間對上訴人提出本件告訴，未逾6個月告訴期
    間，告訴合法，原審辯護人所辯：出租行為非繼續犯，告訴
    人於上訴人出租時並非系爭音樂著作之專屬授權人，自無告
    訴權等語，尚非有據（見原判決第4、5頁）。亦即告訴人獲
    專屬授權後，上訴人確有出租並收租金行為，原判決認上訴
    人所為係出租行為之繼續，所為之論斷、說明，於法無違。
    上訴人就原判決合法之認定及法律之適用，依憑己意，再為
    爭執，自非合法之上訴第三審理由。
  ㈡起訴書固記載系爭伴唱機上內之系爭歌曲係上訴人灌錄並出
    租（見起訴書第1、2頁）。原判決行文時固曾引用（如前述
    ㈠）。然本件原判決認上訴人有罪部分，其事實之認定及理
    由之說明，均僅認上訴人擅自以出租之方法侵害告訴人之著
    作財產權，並未認系爭歌曲係上訴人所灌錄，自無上訴意旨
    ㈡所載之違法情形。上訴人關於此部分之指摘，應有誤會，
    並非合法之上訴理由。
  ㈢原判決認上訴人係基於擅自以出租方法侵害他人著作財產權
    之不確定故意，而有本案犯行，已敘明其理由，略以：1.上
    訴人為出租、維修電腦伴唱機之業者；2.上訴人自承會視客
    人之需求去購買歌曲版權，再幫忙灌錄，當知悉系爭伴唱機
    內除預設之基本歌曲外，其餘歌曲均應另取得合法授權；3.
    上訴人自承系爭歌曲非其所灌錄，購得時裡面就有這些歌；
    不知道是出廠後就有，還是前手自己灌進去的，因為有上萬
    首歌，沒有一一去核對；又稱：出廠時本來就有基本歌曲共
    6970首，都是老歌，沒有一一去核對，想應該不會有問題等
    語。足見上訴人非直接向原廠購買新品，購買後並未逐一核
    對確認伴唱機內之歌曲是否獲合法授權；上訴人既為出租、
    維修伴唱機之業者，以出租伴唱機獲取租金對價，應知悉伴
    唱機內之歌曲，除基本歌曲外，須獲授權，對此事項自應特
    別注意，無由以歌曲數目過多、無從查證，或不知道獲授權
    與否而卸責；上訴人可預見伴唱機內可能存有未經合法授權
    灌錄之歌曲，卻未審核，仍執意將之出租，而容認犯罪結果
    之發生，當具不確定之故意甚明（見原判決第11、12頁）。
    所為論斷，與卷內資料相符，且係依憑相關證據綜合判斷所
    得，並非僅以上訴人未逐一核對伴唱機內之歌曲是否已獲授
    權，而認上訴人具不確定之故意，並無上訴意旨㈢所指不依
    證據認定事實、判決不備理由、理由矛盾，或違反經驗、論
    理法則等違法情形。上訴人關於此部分之指摘，係就屬於原
    審採證認事職權之合法行使，且已經原判決明白論斷之事項
    ，依憑己意，重為指摘；或僅單純否認犯行，並未依卷內證
    據資料，具體指明原判決有如何之違法情形，自非適法之上
    訴第三審理由。
五、依上說明，本件上訴人之上訴違背法律上之程式，應予駁回
    。
據上論結，應依刑事訴訟法第395條前段，判決如主文。
中    華    民    國   110    年    9     月    16    日
                  刑事第四庭審判長法  官  林  立  華  
                                  法  官  謝  靜  恒  
                                  法  官  王  敏  慧  
                                  法  官  李  麗  珠  
                                  法  官  林  瑞  斌  
本件正本證明與原本無異
                                  書記官
中    華    民    國   110    年    9     月    22    日